---
title: "R'de Açık Kaynak WMS ile Choropleth ve Cartogram"
description: "Atlas dışında, hiçbir izne tabi olmayan açık WMS servisleri ve vektör veri kaynaklarıyla Türkiye haritası üretmek — adım adım."
date: 2026-05-26
categories: [R, GIS, görselleştirme, açık-veri]
image: ""
---

Çevre Şehircilik Bakanlığı'nın TUCBS WMS servisi (resmî adı `tucbs-public-api.csb.gov.tr`),
idari sınırlar için iyi bir kaynak — ama hukuki çerçeve karışık: ticari kullanımda
[Coğrafi Veri Lisans Yönetmeliği](https://www.lexpera.com.tr/mevzuat/yonetmelikler/cografi-veri-izinleri-yonetmeligi)
ve servis metaverilerindeki "Bilgi amaçlıdır, resmî işlemlerde kullanılamaz" notu
devreye giriyor. Bu yazı, **hiçbir izne tabi olmayan**, lisansı net açık kaynaklarla aynı
işin nasıl yapıldığını gösterir.

## Önce kavramları ayır: WMS vs Vektör

Bir sınırı **renklendirmek için** o sınırın **poligon koordinatlarına**, yani vektör veriye
ihtiyacın var. **WMS** sana hazır PNG karoları gönderir; sınırın görüntüsünü alırsın
ama veriye bağlayamazsın.

> Choropleth ve cartogram **vektör tabanlıdır**. WMS sadece **arka plan / referans**
> rolünde devreye girer.

İkili akış:

```
WMS (raster)   →  Arka plan (yol, yerleşim, topografya)
Vektör (sf)    →  Veriyle eşleştirilip renklendirilen ana katman
```

## Açık WMS servisleri (arka plan için)

| Servis | URL | Kapsam | Lisans / Atıf |
|---|---|---|---|
| **terrestris OSM WMS** | `https://ows.terrestris.de/osm/service` | Dünya, 1:1.000.000 – 1:25.000 | OSM + Natural Earth + GEBCO; ODbL atıf zorunlu |
| **NASA GIBS** | `https://gibs.earthdata.nasa.gov/wms/epsg4326/best/wms.cgi` | Dünya, uydu/iklim/yangın katmanları | Public domain (NASA) |
| **EOX Maps** | `https://tiles.maps.eox.at/wms` | Sentinel-2 cloudless dünya görüntüsü | CC BY 4.0 |
| **mundialis TOPO** | `https://ows.mundialis.de/services/service?` | OSM + SRTM topografik | OSM atıf |

Bu dört servis de OGC standardında, kimlik doğrulaması istemeden açık; tek koşul
verinin sahibine **atıf** vermek.

## Açık vektör veri kaynakları (asıl katman için)

| Kaynak | Seviye | R paketi | Lisans |
|---|---|---|---|
| **GADM** | İl, ilçe | `geodata::gadm()` | Akademik/non-commercial ücretsiz |
| **geoBoundaries** | İl, ilçe (CGAZ) | `rgeoboundaries` veya doğrudan API | CC BY 4.0 |
| **Natural Earth** | Yalnız il (kaba) | `rnaturalearth` | Public domain |
| **OpenStreetMap** | Her seviye | `osmdata` | ODbL |

Pratik tercih sırası:

- **Sadece il/ilçe lazım, hızlı çalışayım:** `geodata::gadm()`
- **Açık kaynak yayını yapacağım, ticari engel olmasın:** geoBoundaries (CC BY)
- **Belirli bir bölgeyi detaylı çekeceğim:** `osmdata`

## Tam örnek: il bazında nüfus choropleth + cartogram

### Adım 1 — Paketler

```{r}
#| eval: false
install.packages(c(
  "sf", "dplyr", "leaflet", "tmap",
  "geodata",     # GADM sınırları
  "cartogram"    # Cartogram için
))
```

### Adım 2 — Sınırları indir

```{r}
#| eval: false
library(sf)
library(dplyr)

tr <- geodata::gadm("TUR", level = 1, path = tempdir()) |>
  sf::st_as_sf()
# NAME_1 = il adı; geometry = poligon
```

### Adım 3 — Örnek istatistik veri

Kendi verin yerine elindeki herhangi bir CSV çalışır. Burada minik bir tablo yapayım:

```{r}
#| eval: false
nufus <- tibble::tribble(
  ~il,         ~nufus,
  "İstanbul",  15655924,
  "Ankara",    5782285,
  "İzmir",     4462056,
  "Bursa",     3194720,
  "Antalya",   2688004
  # ... 81 il için TÜİK 2023
)
```

> Tam tabloyu [TÜİK Adrese Dayalı Nüfus Kayıt Sistemi](https://data.tuik.gov.tr/)
> sayfasından indirip okuyabilirsin.

### Adım 4 — İsim normalizasyonu ve birleştirme

GADM'in `NAME_1`'i ile kendi CSV'nin il adı her zaman bire bir uyuşmaz
(Afyonkarahisar/Afyon, Şanlıurfa/Urfa, Türkçe karakter farkı vb.). Önce normalleştir:

```{r}
#| eval: false
norm_ad <- function(x) {
  x |>
    chartr("çğıöşüÇĞİÖŞÜ", "cgiosuCGIOSU", x = _) |>
    tolower() |>
    trimws()
}

tr$key    <- norm_ad(tr$NAME_1)
nufus$key <- norm_ad(nufus$il)

harita <- tr |> left_join(nufus, by = "key")

# Uymayanları gör
harita |> filter(is.na(nufus)) |> pull(NAME_1)
```

### Adım 5 — Choropleth (Leaflet + terrestris WMS arka planı)

```{r}
#| eval: false
library(leaflet)

pal <- colorBin(
  palette = "YlOrRd",
  domain  = harita$nufus,
  bins    = c(0, 250e3, 500e3, 1e6, 2e6, 5e6, 20e6)
)

labels <- sprintf(
  "<b>%s</b><br/>Nüfus: %s",
  harita$NAME_1,
  format(harita$nufus, big.mark = ".")
) |> lapply(htmltools::HTML)

leaflet(harita) |>
  setView(lng = 35.0, lat = 39.0, zoom = 6) |>
  # Açık WMS arka planı
  addWMSTiles(
    "https://ows.terrestris.de/osm/service",
    layers = "OSM-WMS",
    options = WMSTileOptions(format = "image/png", transparent = FALSE),
    attribution = '&copy; <a href="https://www.openstreetmap.org/copyright">OpenStreetMap</a> katkıda bulunanları | terrestris'
  ) |>
  addPolygons(
    fillColor   = ~pal(nufus),
    weight      = 1,
    color       = "white",
    fillOpacity = 0.7,
    highlightOptions = highlightOptions(weight = 3, color = "#333",
                                        bringToFront = TRUE),
    label       = labels
  ) |>
  addLegend(pal = pal, values = ~nufus, position = "bottomright",
            title = "Nüfus (2023)")
```

### Adım 6 — Statik (yayın kalitesi) `tmap` ile

```{r}
#| eval: false
library(tmap)
tmap_mode("plot")

tm_shape(harita) +
  tm_polygons(
    col = "nufus",
    style = "quantile",
    n = 6,
    palette = "YlOrRd",
    title = "Nüfus (2023)",
    border.col = "white", lwd = 0.4
  ) +
  tm_layout(
    frame = FALSE,
    legend.outside = TRUE,
    main.title = "Türkiye İl Bazında Nüfus"
  )
```

### Adım 7 — Gerçek cartogram (alan çarpıtma)

"Cartogram" iki anlamda kullanılıyor:

- **Choropleth** (renkli istatistik haritası) — yukarıdaki örnekler.
- **Cartogram** (sensu stricto) — il alanı değere göre büyür/küçülür.

Bu yazıdaki "cartogram" kelimesi ikinci anlamı kastediyor:

```{r}
#| eval: false
library(cartogram)

# Cartogram metrik bir CRS ister
tr_proj <- sf::st_transform(harita, crs = 3857)

# Dougenik cartogram — alanlar nüfusla orantılı olacak şekilde çekilir
tr_cart <- cartogram_cont(tr_proj, weight = "nufus", itermax = 7)

tm_shape(tr_cart) +
  tm_polygons("nufus", palette = "YlOrRd", style = "quantile",
              title = "Nüfus") +
  tm_layout(frame = FALSE, legend.outside = TRUE,
            main.title = "Nüfusa göre boyutlandırılmış iller")
```

Dougenik dışında alternatifler: `cartogram_dorling()` (her ili daire yapar — küçük iller
yamulmaz), `cartogram_ncont()` (alan korumacı, kaymaz).

## Hangisi ne zaman?

| İhtiyaç | Doğru kombinasyon |
|---|---|
| Hızlı görsel kontrol, interaktif harita | `leaflet` + `geodata::gadm()` + terrestris WMS |
| Yayın için statik figür | `tmap` + `geodata::gadm()` + Natural Earth (opsiyonel arka plan) |
| Tamamen açık lisans gerekli (paper/teze koyacak) | `tmap` + `rgeoboundaries::geoboundaries("TUR", "adm1")` |
| Uydu görüntüsü üstüne sınır | `leaflet` + EOX Sentinel-2 WMS + GADM |
| Cartogram (gerçek) | `cartogram` + projeksiyon (`st_transform`'a dikkat) |

## Sık karşılaşılan tuzaklar

- **İsim eşleşmesi tutmaz.** `dplyr::anti_join()` ile uymayanları listele, manuel düzelt.
- **CRS hatası.** Leaflet WGS84 (EPSG:4326) bekler; cartogram metrik (EPSG:3857) ister.
  `st_transform()` doğru yerde olsun.
- **`cartogram_cont()` aşırı yamulttu.** `itermax` artır (10–15) ya da `cartogram_dorling`
  alternatifine bak.
- **WMS yavaş.** terrestris ücretsiz katmanda paylaşımlı kaynak — büyük zoom'larda
  watermark çıkar. Üretim için `OSM Premium` veya kendi tile server'ın.

## Atıf ve lisans

- **OSM verisi** (terrestris üzerinden): "© OpenStreetMap katkıda bulunanları" notu
  haritada görünmeli (ODbL gerektirir).
- **GADM**: akademik kullanım serbest, ticari kullanım için
  [şartlara bak](https://gadm.org/license.html).
- **geoBoundaries**: CC BY 4.0 — yayında atıf yeterli.
- **TÜİK verisi**: kaynak gösterimi yeterli.

## Kaynaklar

- `sf` paketi rehberi: <https://r-spatial.github.io/sf/>
- `leaflet` for R: <https://rstudio.github.io/leaflet/>
- `tmap` v4: <https://r-tmap.github.io/tmap/>
- `cartogram` paketi: <https://cran.r-project.org/package=cartogram>
- terrestris OSM WMS bilgi: <https://terrestris.de/en/products/free-osm-wms/>
- geoBoundaries: <https://www.geoboundaries.org/>
- GADM: <https://gadm.org/>
- NASA GIBS WMS: <https://nasa-gibs.github.io/gibs-api-docs/>
